【裁判字號】    89,訴,2276
【裁判日期】    891107
【裁判案由】    偽造文書等
【裁判全文】
臺灣臺中地方法院刑事判決                        八十九年度訴字第二二七六號
    公  訴  人  台灣台中地方法院檢察署檢察官
    被      告  甲○○
右列被告因偽造文書等案件，經檢察官提起公訴（八十九年度偵字第一一八六七號）
，本院判決如左：
    主  文
甲○○連續以明知係侵害電腦程式著作財產權之重製物而仍作為直接營利之使用之方
法侵害他人之著作權，處有期徒刑肆月，如易科罰金，以參佰元折算壹日。
扣案之盜版光碟肆拾伍片均沒收。
    事  實
一、甲○○在台中市西屯區○○○○街一七七號開設「小朋友遊樂器」店，販售各類
    玩具、遊樂器主機、周邊設備、遊戲光碟等物，其明知附表所示之遊戲光碟內容
    ，分別係日商新力電腦娛樂股份有限公司、日商思奎爾股份有限公司、日商卡波
    光股份有限公司（下均簡稱）享有著作權之電腦程式著作（亦有視聽著作之性質
    ），竟基於營利之概括犯意，自民國八十九年一月間某日起，以每片遊戲光碟新
    台幣（下同）三十至三十五元之代價，向姓名年籍均不詳綽號「大泰」之男子購
    入他人擅自重製有如附表所示電腦程式著作之遊戲光碟後，在「小朋友遊樂器」
    店內，以每片遊戲光碟五十元之價格，連續出售予不特定人多次，賺取差價牟利
    ，以此方法侵害新力等公司之著作權。嗣於八十九年四月二十八日十七時四十分
    許，為警在前揭店中當場查獲，並扣得甲○○所有尚未賣出之盜版遊戲光碟四十
    五片，而迄警查獲止，甲○○已販出盜版遊戲光碟約五百片。
二、案經內政部警政署保安警察第二總隊第三大隊第二中隊報請暨新力公司、思奎爾
    公司、卡波光公司訴由臺灣臺中地方法院檢察署檢察官偵查起訴。
    理  由
一、右揭事實，業據被告甲○○坦承不諱，核與告訴人等之共同代理人曾筱茜律師指
    訴之情節相符，並有扣案之盜版遊戲光碟四十五片足憑；又按日本與我國雖就著
    作權之保護未訂立條約或協定，惟日本著作權法第六條第二款，有跟我國著作權
    法第四條第一款類似之規定，亦即我國人之著作在日本最初發行或自發行之日起
    三十日內在日本發行者，亦受該國著作權法之保護，此有日本著作權法之影本一
    份存卷足參，是日本人之著作首次在我國發行者，依著作權法第四條第一款之規
    定，為被保護之對象，查本件附表所示之著作符合我國著作權法保護規定之部分
    ，有告訴人思奎爾公司之宣示書影本併譯文各一紙、該些著作在日本首次發行之
    日期，及總經銷商英特全股份有限公司於日本發行日期前即已進口該些著作嗣並
    同步發行之進口報單、進貨明細、出貨單等資料附卷可稽。本件事證明確，被告
    犯行應堪認定。
二、核被告所為，係犯著作權法第九十三條第三款以同法第八十七條第五款（起訴書
    誤載為第二款）明知係侵害電腦程式著作財產權之重製物而仍作為直接營利之使
    用之方法侵害他人之著作權罪。又被告多次犯行，時間緊接、方法相同，觸犯構
    成要件相同之罪名，顯係基於概括犯意為之，應依連續犯之規定論以一罪，並加
    重其刑。爰審酌被告係初犯、坦認所為，及所獲利益非鉅等情狀，量處如主文所
    示之刑，並諭知易科罰金之折算標準。扣案之盜版遊戲光碟四十五片，係被告所
    有供本犯行所用之物，此據被告陳明在卷，依刑法第三十八條第一項第二款之規
    定，併為沒收之宣告。
三、公訴意旨另以：(一)被告在前開「小朋友遊樂器」店中販買盜版遊戲光碟，於八十
    九年四月二十八日十七時四十分許遭警查獲時，共扣有盜版遊戲光碟五千八百五
    十片（包括前述之四十五片），該些光碟透過遊戲主機執行電腦程式時，在螢幕
    上會顯示日商西雅企業股份有限公司（下稱西雅公司）或新力公司或思奎爾公司
    在我國獲准註冊之商標，及「LICENSED BY SONY COMPUTER ENTERTAINMENT INC.
    （經新力公司授權之意）」或「PRODUCED BY OR UNDER LICENSE FROM SEGA（經
    西雅公司製造或授權之意）」之文字，因認被告尚涉商標法第六十三條販賣仿冒
    商標商品，及刑法第二百十條、第二百十六條行使偽造私文書等罪嫌。(二)所查扣
    之盜版遊戲光碟，除前揭四十五片有侵害告訴人之著作權外，告訴人新力公司擁
    有著作權之電腦程式著作〈ＧＴ實戰賽車〉、〈動感小子２〉、〈抓猴冒險記〉
    、〈夢的冒險２魔進化之謎〉、〈骰子大戰２〉，思奎爾公司擁有著作權之電腦
    程式著作〈聖劍傳說〉、〈放浪冒險譚〉，日商可樂美股份有限公司擁有著作權
    之電腦程式著作（熱爆勁舞２〉，亦遭到被告之侵害，此部分仍有違反著作權法
    之規定云云。
四、按犯罪事實應依證據認定之，無證據不得推定其犯罪事實，刑事訴訟法第一百五
    十四條定有明文。又事實之認定，應憑證據，如不能發現相當證據，或證據不足
    以證明，自不能以推測或擬制之方法，以為裁判基礎，且認定不利於被告之事實
    ，應依積極證據，苟積極證據不足為不利於被告事實之認定時，即應為有利於被
    告之認定，更不必有何有利之證據，最高法院四十年度台上字第八六號、三十年
    度上字第八一六號判例參照。
五、(一)被訴商標法第六十三條部分：
    按商標之申請註冊，應指定使用商標之商品類別及商品名稱，以申請書向商標主
    管機關為之，不同類別之商品應分別申請，而商品之分類則由施行細則定之，商
    標法第三十五條第一項及第二項定有明文；又扣案之電腦遊戲光碟係將電腦遊戲
    軟體以電腦語言寫成程式，再將之組譯成適合電腦主機讀取之檔案，而儲存於光
    碟片內，然電腦遊戲軟體本身係屬他人之創作而為著作之一種，此可觀諸我國著
    作權法第三條第一項第一款規定「著作」係指屬於文學、科學、藝術或其他學術
    範圍之創作自明，故人之創作原則上為無形，其有形之「著作原件或其重製物」
    均僅為表達該著作（創作）之具體方法或其存在客體而已，應非著作之本身（本
    質），此另可參考八十七年一月二十一日修正著作權法增第十條之一規定：「依
    本法取得之著作權，其保護僅及於該著作之表達，而不及於其所表達之思想、程
    序、製程、系統、操作方法、概念、原理、發現」可知，是以無形之著作常需依
    附於有形之物體，並非可謂該被依附之客體即屬著作本身，故本件涉嫌被重製之
    電腦遊戲軟體係以電腦語言寫成程式，再將之組譯成適合電腦主機讀取之檔案而
    儲存於光碟片內，電腦遊戲軟體本身雖屬著作，然光碟片則係被依附之載體（物
    體），二者於概念上自有區別之必要；再我國商標法施行細則第四十九條第九類
    之產品經列示計有：科學、航海、測量、電氣、攝影、電影、光學、計重、計量
    、信號、檢查（監督）、救生和教學用具及儀器、聲音或影像記錄、傳送或複製
    （再生）用器具、磁性資料載體、記錄磁碟、自動販賣機及貨幣操作（管理）器
    具之機械裝置、現金出納機、計算機及資料處理設備、滅火器械等物，修正前施
    行細則第二十四條第七十二類則規定：電腦、計算機、收銀機（八十年十月二十
    三日公布），修正前施行細則第二十七條第八十類規定：計算機（七十一年五月
    六日公布），綜上以觀，均係以有形之物體為該類之商品，並未包括電腦軟體或
    電腦程式，是單就電腦遊戲軟體而言，並無從為該類之商品，反之，光碟片本身
    因可為電腦磁性資料之載體，為上開種類之商品，而應受商標法之規範，故就一
    般社會常情，電腦遊戲軟體之出售，均係將寫成電腦軟體之電腦程式所組譯成之
    檔案，儲存於適於儲存檔案之載體（如光碟片、磁碟片等），或再加上適度之包
    裝後，以實物之方式出售，因而本件所應推究者，乃遊戲軟體所附著之商品即扣
    案之光碟片本身有無使用商標之問題，而非其內所隱藏之遊戲軟體程式之創作本
    身。次按商標之使用，商標法第六條明定係指行銷之目的，將商標用於商品或其
    包裝、容器、標貼、說明書、價目表或其他類似物件上，而持有、陳列或散布者
    ，是商標之使用應係指行為人基於行銷之目的所為之以商標表徵商品行為，反是
    ，若非出於行為人、非基於行銷之目的或非表徵商品之使用行為，均不構成商標
    法第六條所謂商標之使用。查本件被告所販賣之盜版遊戲光碟外觀並無任何告訴
    人之商標或名稱、授權字樣乙節，業經起訴書載明，且為告訴人之共同代理人所
    不否認，經本院勘驗部分扣案光碟結果，亦未發現外觀上有何告訴人等之商標或
    名稱，足徵電腦程式之載體即光碟片本身，尚無違反商標法之處；又被告出售盜
    版遊戲光碟片時，並未透過遊戲主機執行光碟片內之程式，而僅係單純交付光碟
    片予顧客乙情，亦據被告陳明在卷，顯見一般都是消費者購買後，自己將之置於
    適合執行光碟片內程式之主機，再配合電視等相關設備，使其內之遊戲軟體出現
    於電視螢幕上，始分別出現新力公司與西雅公司之商標及「LICENSED BY SONY
    COM PUTER ENTERTAINMENT INC.」或「PRODUCED BY OR UNDER LICENSE FROM
    SEGA」等英文名稱及授權文字，而縱此種透過電磁輸出入交換運算之作用，如以
    遊樂器、光碟機、電腦主機之操作為媒介，始於電視或電腦螢幕前出現商標圖樣
    者，其標示型態足資一般商品購買人認識其表彰商品之來源者，可認屬於商標法
    第六條第一項所稱之其他類似物件之範疇（經濟部中央標準局八十七年四月十八
    日臺商九八○字第二○五九○二號函參照），然透過此執行過程呈現出數位化商
    標之行為人為購買光碟片之消費者，並非販賣該光碟片之被告，且該數位化商標
    之顯現時間係後於被告出售光碟片予消費者之交易過程，而於消費者購買後自行
    打玩之時始呈現之，其表徵已非基於行銷之目的，簡言之，該數位化商標之呈現
    並非被告基於行銷之目的所為表徵商品之商標使用行為，不符合商標法第六條商
    標使用之要件。
    (二)被訴刑法第二百十條、第二百十六部分：
    按刑法第二百十六條行使偽造私文書，乃依文書之用法，以之充作真正文書而加
    以使用之意，故必須行為人就偽造文書之內容向他方有所主張，始足當之，最高
    法院四十七年臺上字第一０四八號、七十二年臺上字第四七０九號判例可資參照
    。查新力公司、西雅公司、思奎爾公司商標圖樣及名稱、授權文字係經主機執行
    光碟片內儲存之程式始得表現於電視螢幕上，而非表現於光碟片外觀，上開於電
    視螢幕出現之商標、英文名稱及授權文句係被告先將光碟片售予不特定之顧客，
    該顧客事後再將之置於適合執行光碟片內電腦軟體程式之主機，配合電視等相關
    設備，使之出現於電視螢幕上，此一結果並非被告販賣電腦遊戲光碟片之時所發
    生，而係顧客事後自行執行光碟片內之檔案程式之結果，被告於交易過程對於該
    等商標、英文名稱及授權文字並未對顧客為任何主張，是縱認為將光碟片置於主
    機經執行儲存於光碟片內之程式而於電視螢幕顯示之新力公司、西雅公司、思奎
    爾公司之名稱、授權文字屬刑法第二百二十條之準文書，揆諸前揭判例意旨，亦
    難認被告有何刑法第二百十條、第二百十六條行使偽造私文書之犯行。
    (三)被訴違反著作權法部分：
    按日本國與我國並無簽訂任何關於著作權保護之互惠協定或條約，故日本人之著
    作須符合著作權法第四條第一款「於中華民國管轄區域內首次發行，或於中華民
    國管轄區域外首次發行後三十日內在中華民國管轄區域內發行者」之規定，始得
    在我國享有著作權。而所謂「發行」係指權利人散布能滿足公眾合理需要之重製
    物而言，又所謂「散布」，係指不問有償或無償，將著作之原件或重製物提供公
    眾交易或流通而言，著作權法第三條第十二款、第十一款分別定有明文，再散布
    之量至如何程度始可謂為滿足公眾合理需要，則需視個案而定，然依通常消費習
    慣可認為至少應達到消費者在坊間一般出售或出租同類著作之商店可買得或租得
    之程度始足當之。查依新力公司、思奎爾公司、可樂美公司所提出的資料顯示，
    於發行之時，電腦程式著作〈ＧＴ實戰賽車〉進口一百片、〈動感小子２〉進口
    五十片、〈抓猴冒險記〉進口三百片、〈夢的冒險２魔進化之謎〉進口四百片、
    〈骰子大戰２〉進口六百片，〈聖劍傳說〉及〈放浪冒險譚〉無任何發行及進口
    之資料，〈熱爆勁舞２〉進口六百片，數量均甚微少，客觀上顯未能達滿足公眾
    合理需要之程度甚明。依首揭說明，該些著作與著作權法之保護要件猶不相當。
    (四)綜上所述，認被告雖確有販賣盜版光碟片之事實，惟公訴人所稱之商標、公司
    名稱等記載係儲存於光碟片之程式內而未顯現於光碟片載體之外觀上，被告販賣
    光碟片之行為難認有何違反商標法第六十三條、刑法第二百十六條、第二百十條
    之犯行，且該仿冒之電腦程式著作在我國並不符合著作權之保護規定，亦難繩以
    著作權法第九十三條、第八十七條第五款之罪責，此外，復查無任何積極證據可
    資證明被告有有何公訴人所指之此部分犯行，因公訴人認此部分與前揭論罪科刑
    之事實有連續犯或想像競合犯之裁判上一罪關係，乃不另為無罪之諭知。
據上論斷，應依刑事訴訟法第二百九十九條第一項前段，著作權法第九十三條、第八
十七條第五款，刑法第十一條前段、第五十六條、第四十一條、第三十八條第一項第
二款，判決如主文。
中      華      民      國    八十九    年     十一     月      七      日
                                          法  官   李  秋  娟
右正本證明與原本無異。
如不服本判決，應於判決送達後十日內向本院提出上訴狀，上訴於臺灣高等法院臺中
分院( 須附繕本 )。
                                          書記官
中      華      民      國    八十九    年     十一     月      八      日
如不服本判決，應於判決送達後十日內，向本院提出上訴狀。
附錄論罪科刑法條：
著作權法第八十七條第五款
有下列情形之一者，除本法另有規定外，視為侵害著作權或製版權：
五、明知侵害電腦程式著作財產權之重製物而仍作為直接營利之使用者。
著作權法第九十三條第三款
有下列情形之一者，處二年以下有期徒刑，得併科新台幣十萬元以下罰金。
三、以第八十七條各款方法之一侵害他人之著作權者。
 附表
┌─────────────┬──────┬───┐
│光碟內容即電腦程式著作名稱│著 作 權 人 │片  數│
├─────────────┼──────┼───┤
│龍魂騎士救世傳說（龍騎士傳│新力公司    │七片  │
│說）THE LEGEND OF DRAGOON │            │      │
├─────────────┼──────┼───┤
│ＧＴ實戰賽車２（跑車浪漫旅│同右        │十八片│
│２）GRAN TURISMO2         │            │      │
├─────────────┼──────┼───┤
│太空戰士第八代            │思奎爾公司  │十二片│
│FINAL FANTASY8            │            │      │
├─────────────┼──────┼───┤
│惡靈古堡                  │卡波光公司  │八片  │
│BIOHAZARD3                │            │      │
└─────────────┴──────┴───┘


司法院資訊處製作；財團法人民間司法改革基金會備份。
